【裁判字號】    98,簡上,82
【裁判日期】    981029
【裁判案由】    拆屋還地
【裁判全文】
臺灣士林地方法院民事判決              98年度簡上字第82號
上  訴  人  丙○○
                        4樓
訴訟代理人  甲○○
            乙○○
被  上訴人  丁○○
                        2樓
訴訟代理人  黃正淮律師
上列當事人間請求拆屋還地事件，上訴人對於中華民國98年4 月
3 日本院內湖簡易庭98年度湖簡字第726 號第一審判決提起上訴
，本院於98年10月15日言詞辯論終結，判決如下：
    主  文
上訴駁回。
第二審訴訟費用新臺幣玖仟柒佰伍拾元由上訴人負擔。
    事實及理由
一、本件被上訴人起訴主張：坐落臺北市○○區○○段1 小段第
    36地號土地暨其地上建物門牌號碼臺北市南港區○○○路○
    段151 巷20號1 、2 、3 、4 樓公寓大廈房屋（下稱系爭房
    屋）分別係訴外人尹秉國、被上訴人、訴外人劉祝花及上訴
    人所有，土地部分則每人應有部分均為1/24。系爭房屋之4
    樓頂層原係鋼筋混凝土造之平台，除裝設有本大樓之公共設
    施自來水水塔、管線設備、水錶外，並無其他固定之地上物
    ，其具有日照、採光、排水、衛生、觀瞻等作用，更係建築
    物整體消防逃生之功能，係大樓全體住戶共用部分，屬全體
    區分所有人所共有。詎上訴人未經區分所有權人會議之決議
    或其他區分所有人之同意即擅自在4 樓頂層平台上加蓋違章
    建物，使成一獨立密閉式房間，以專供其個人占有使用而排
    除其他共有人之權益，不但阻斷日照、採光、排水、衛生、
    觀瞻外，更不能為消防逃生之使用，而且2 樓、3 樓、4 樓
    之水管、水錶等設備亦因被該違建房屋蓋得只剩一狹窄小徑
    ，根本無法進入看水錶，致自來水公司抄錶員或2 樓、3 樓
    住戶根本無法進行抄錶計繳水費，而時生糾紛與困擾。上訴
    人未經其他共有人之同意，即擅自於系爭房屋之4 樓頂樓平
    台加蓋如原審判決附圖所示、面積共70平方公尺之密閉式違
    章建物（下稱系爭增建物）專供其自己使用，且屬不合法使
    用，顯對其他共有人之所有權有所妨害。為此，爰依民法第
    767 條、第821 條之規定，訴請上訴人將坐落臺北市南港區
    ○○○路1 段151 巷20號4 樓之屋頂平台上搭蓋之增建物，
    面積共70平方公尺（其座落位置及面積如原審附圖斜線部分
    所示）予以拆除，並將頂樓平台使用權返還被上訴人及全體
    共有人等語。
二、上訴人則以：其於民國64年間買入系爭房屋4 樓，建商有告
    知頂樓係歸4 樓使用，其雖自行於系爭房屋4 樓頂層加蓋系
    爭增建物，然被上訴人持有進入頂樓大門之鑰匙，上訴人亦
    未將系爭增建物上鎖，且於被上訴人起訴後即拆除系爭增建
    物之鎖頭，故被上訴人可自由出入並使用上訴人出資興建之
    系爭增建物，是系爭增建物並非上訴人專有使用，況且系爭
    增建物興建之目的乃係為防水、防曬，並無自住或出租等利
    己行為，亦無阻礙或排除其他共有人使用，此增建物之目的
    乃基於共有人之公益性質，如將系爭增建物拆除，系爭房屋
    1 、2 、3 、4 層所有人反需不定期負擔另筆防水或修繕費
    用，有礙於所有共有人之權益。又系爭增建物建於70年間，
    至被上訴人起訴迄今已逾27年，各共有人均相安無事，可見
    各樓層承認頂樓增建物為上訴人所有之事實，各共有人間應
    成立默示之分管協議，約定由上訴人管理並使用頂樓，況且
    公寓大廈管理條例係於84年6 月28日設置，基於法律不溯及
    既往原則，本件應不適用公寓大廈管理條例之規範云云資為
    抗辯。
三、原審為被上訴人勝訴之判決，並依職權為假執行之宣告，上
    訴人聲明不服，求為廢棄原判決，駁回被上訴人在第一審之
    訴。被上訴人則聲明上訴駁回。
四、兩造不爭執之事實：
  (一)坐落臺北市○○區○○段1 小段第36地號土地暨其地上建物
    即系爭房屋分別為訴外人尹秉國、被上訴人、訴外人劉祝花
    及上訴人所有，土地部分每人應有部分均為1/24。
  (二)系爭房屋之4 樓頂層原係鋼筋混凝土造之平台，除裝設有本
    大樓之公共設施自來水水塔、管線設備、水錶外，並無其他
    固定之地上物。上訴人在系爭房屋4 樓頂層平台上加蓋如原
    審判決附圖所示、面積共70平方公尺之增建物。
五、得心證之理由：本件被上訴人主張上訴人無權占用系爭房屋
    頂樓平台搭建系爭增建物之事實，為上訴人所否認，而以前
    開情詞置辯，是本件兩造之爭點：即在於：上訴人是否有占
    有系爭房屋4 樓頂層平台加蓋增建物之合法權源？茲論述如
    下：
  (一)按數人區分一建築物，而各有其一部者，該建築物及其附屬
    之共同部分，推定為各所有人之共有，98年1 月23日公布修
    正、98年7 月23日施行前民法第799 條前段定有明文。公寓
    大廈屋頂平台，為維護建築之安全與外觀，性質上不許分割
    而獨立為區分所有之客體，應由全體住戶共同使用，屬於公
    寓大廈之共同部分，依上開條文規定，應推定為公寓大廈各
    區分所有人之共有。又按各共有人，按其應有部分，對於共
    有物之全部，有使用收益之權，除契約另有訂定外，由共有
    人共同管理之，修正前民法第818 條及第820 條第1 項亦分
    別明文規定。因此，共有人對共有物之特定部分占有使用，
    在民法修正前原則上須徵得其他共有人全體同意。至共有人
    間約定就共有物劃定範圍，各自占用共有物之特定部分而為
    管理之分管契約，雖非法所不許，惟按當事人主張有利於己
    之事實者，就其事實有舉證之責任，民事訴訟法第277 條前
    段有明文規定，而本件上訴人主張系爭房屋頂樓平台共有人
    間存有默示分管契約之事實，既為被上訴人所否認，即應由
    上訴人就此有利於己之事實負擔舉證責任。經查：系爭房屋
    係於64年1 月3 日建造完成，上訴人係於64年4 月29日取得
    系爭房屋4 樓建物之所有權，被上訴人係於68年11月10日因
    買賣關係取得系爭房屋2 樓建物之所有權，有建物登記謄本
    在卷可稽（原審卷第21、23頁），系爭增建物為上訴人所建
    ，則為兩造所不爭執。按共有物分管之約定，雖不以訂立書
    面為要件，倘共有人間實際上劃定使用範圍，對各自占有管
    領之部分，互相容忍，對於他共有人使用、收益，各自占有
    之土地，未予干涉，已歷有年所，固非不得認有默示分管契
    約之存在，然本件共有之頂樓平台，共有人並未各自劃定使
    用範圍各自管領，僅由上訴人占用頂樓平台特定部分使用，
    其占用面積為70平方公尺，約佔整個平台面積之4 分之3 ，
    已超過依其應有部分面積計算之大小。而所謂默示之意思表
    示，係指依表意人之舉動或其他情事，足以間接推知其效果
    意思者而言，若單純之沉默，則除有特別情事，依社會觀念
    可認為一定意思表示者外，不得謂為默示之意思表示（最高
    法院29年上字第762 號判例參照），自難僅以被上訴人或其
    他共有人長期予以容忍，即認有默示分管契約之存在。再者
    ，上訴人主張建商當時有告知頂樓平台專供其使用乙節，則
    未能舉證以實其說，是上訴人主張其有占有系爭房屋4 樓頂
    層平台加蓋增建物之合法權源之事實，尚難認為真正。
  (二)至上訴人雖主張其興建系爭增建物僅係為防水、防曬，並未
    上鎖，被上訴人可自由出入使用，非供上訴人專有使用，目
    的乃基於共有人之公益性質云云，然上訴人所搭建之系爭增
    建物不僅有鐵皮屋頂，其四周不但砌磚牆且安置矽酸鈣泡棉
    板，外層加鐵皮（鋼構），牆面均留有兩扇窗或透氣窗，形
    成密閉室空間，足以遮風避雨，供人居住使用，業經原審至
    現場勘驗屬實，有勘驗筆錄1 件在卷可稽（原審卷第46頁）
    ，而系爭增建物門扇原係裝有門鎖，上訴人自得隨時上鎖供
    己使用，實與頂樓屋頂平台之原有功能及本來用法不符，縱
    可達上訴人所述防水之目的，亦已侵害被上訴人及其他共有
    人之權利。
  (三)按所有人對於無權占有其所有物者，得請求返還之，對於妨
    害其所有權者，得請求除去之；又按各共有人對於第三人，
    得就共有物之全部為本於所有權之請求，但回復共有物之請
    求，僅得為共有人全體之利益為之，民法第767 條、第821
    條分別規定甚明。從而，被上訴人依據前開規定，請求上訴
    人將坐落臺北市南港區○○○路○ 段151 巷20號4 樓之屋頂
    平台上搭蓋之增建物，面積共70平方公尺（其座落位置及面
    積如原審附圖斜線部分所示）予以拆除，並將頂樓平台使用
    權返還被上訴人及全體共有人，核屬有據，應予准許。原審
    為被上訴人勝訴之判決，並依職權為假執行之宣告，核無不
    合，上訴論旨指摘原判決不當，求予廢棄，為無理由，應予
    駁回。
六、本件為判決之基礎已臻明確，兩造其餘攻擊防禦方法經核與
    本件判決之結果不生影響，爰不予一一論列，附此敘明。
七、本院依職權定本件訴訟費用額為9,750 元（第二審裁判費9,
    750 元），應由上訴人負擔。
八、據上論結，本件上訴為無理由，依民事訴訟法第436 條之1
    第3 項、第449 條第1 項、第78條、第87條第1 項，判決如
    主文。
中    華    民    國    98    年    10    月    29    日
                  民事第二庭  審判長法  官  方彬彬
                                    法  官  劉逸成
                                    法  官  藍雅清
以上正本證明與原本無異。
本件判決不得上訴。
中    華    民    國    98    年    11    月    2     日
                                    書記官  蘇意絜


司法院資訊處製作；財團法人民間司法改革基金會備份。
